【裁判字號】    94,上更(二),458
【裁判日期】    950308
【裁判案由】    偽造有價證券等
【裁判全文】
臺灣高等法院刑事判決             94年度上更(二)字第458號
上  訴  人
即  被  告  丁○○
指定辯護人  扶助律師  周佳宏律師
上列上訴人因偽造有價證券等案件，不服臺灣宜蘭地方法院88年
度訴字第108號，中華民國89年1月10日第一審判決（起訴案號：
臺灣宜蘭地方法院檢察署88年度偵字第1279號）提起上訴，判決
後，經最高法院第二次發回更審，本院判決如下：
    主  文
原判決撤銷。
丁○○行使偽造私文書，足以生損害於他人，處有期徒刑陸月，
如易科罰金，以參佰元折算壹日。
附表所示支票背面偽造「甲○○」之署押參枚均沒收。
    事  實
一、丁○○於民國84年10月間，明知未經遠澤企業股份有限公司
    （下稱遠澤公司）負責人甲○○之同意或授權，竟在宜蘭市
    全弘證券公司內 (已不詳正確地址)於如附表所示以中國農
    民銀行羅東分行為付款人之3張支票上偽造甲○○背書後，
    交予乙○○○作為股票空中交易之保證票，嗣因乙○○○分
    別持編號一、二支票向江劉春香及持編號三支票向林碧雲行
    使，因該遠澤公司支票帳戶已於85年10月22日結清，未獲兌
    現，致甲○○受持票人追索，始查知上情，已足生損害於甲○○。
二、案經甲○○訴由臺灣宜蘭地方法院檢察署檢察官偵查起訴。
    理  由
一、訊據被告丁○○對於上揭犯罪事實均坦承不諱，核與告訴人
    甲○○於偵審中指述情節相符，並有如附表所示之支票三紙
    、退票理由單二紙、支票存戶結清帳戶切結書附卷可憑。雖
    被告辯稱係應乙○○○之要求而以遠澤企業公司負責人甲○○之名義背書云云，惟查，在支票上背書，依票據法第39條
    準用第29條之規定，背書人應照支票文義擔保承兌及付款之
    責任。本件系爭支票帳戶之支票固係供遠澤公司使用，告訴
    人甲○○應有概括授權簽發，詳如後述，但並不意味亦概括
    授權得以其名義為背書行為，且告訴人甲○○於本院前審時
    亦證稱其並未同意被告夫婦得在支票背後以其名義背書等語
    （見本院更一審卷第71頁），則被告未徵得告訴人同意或授
    權擅自以告訴人名義為背書行為，已足以生損害於告訴人，
    即屬偽造私文書行為，且不能以受他人之要求背書而解免責
    任，是被告上開所辯，殊難憑採，本件事證明確，犯行堪予
    認定。
二、核其所為，係犯刑法第216條、第210條行使偽造私文書罪，
    被告偽造甲○○背書之私文書復持以行使，偽造之低度行為
    應為行使之高度行為所吸收，不另論罪。公訴意旨雖未記載
    被告偽造附表編號三支票之犯行，惟該部分既與本件認定之
    事實有實質上一罪關係，本院自應併予審究，併此敘明。原
    審對被告予以論罪科刑，固非無見，惟查，被告雖未經告訴
    人甲○○之同意簽發以遠澤公司為發票人之系爭支票三紙，
    然系爭支票係告訴人提供予遠澤公司簽發使用，應係概括授
    權遠澤公司簽發行使，被告與其夫劉田塗為遠澤公司實際經
    營者，自係有權簽發支票之人，應不構成偽造有價證券罪；
    又系爭支票帳戶內之支票係供被告與其夫劉田塗經營遠澤公
    司共同簽發使用，本件系爭3張支票即難認係被告所竊取，
    而況，被告與劉田塗係夫妻關係，依刑法第324條第2項規定
    ，親屬間竊盜，須告訴乃論，本件公訴人起訴竊盜部分亦未
    據被告之夫劉田塗告訴，詳如後述，原判決未予詳查而論以
    刑法第201條偽造有價證券罪及第320條第1項之竊盜罪，均
    有未洽。被告上訴意旨否認犯罪，固無理由，然原判決既有
    上開可議之處，無從維持，自應由本院撤銷改判。爰審酌被
    告犯罪之動機、手段、所生之危害，尚無不良素行，犯後態
    度及其他一切情狀，量處如主文第2項所示之刑。再被告行
    為後，刑法第41條已於90年1月10日修正公布施行，修正後
    第41條已修正為：「犯最重本刑為5年以下有期徒刑以下之
    刑之罪，而受6個月以下有期徒刑或拘役之宣告，因身體、
    教育、職業、家庭之關係或其他正當事由，執行顯有困難者
    ，得以1元以上3元以下折算1日，易科罰金。但確因不執行
    所宣告之刑，難收矯正之效，或難以維持法秩序者，不在此
    限。」較之原第41條規定：「犯最重本刑為3年以下有期徒
    刑以下之刑之罪，而受6月以下有期徒刑或拘役之宣告，因
    身體、教育、職業或家庭之關係，執行顯有困難者，得以1
    元以上3元以下折算1日，易科罰金。」比較新舊法之適用，
    應以修正後之規定顯較有利於被告，自應適用新法，並依新
    法諭知易科罰金之折算標準。而被告於附表所示支票背面偽
    造「甲○○」署押三枚，均應依刑法第219條之規定沒收之
    。
三、公訴意旨另以：被告丁○○於民國83、84年間，因投資股市
    ，擅自竊取並偽簽以甲○○為發票人之附表所示之支票予乙○○○，以作為擔保金，足以生損害於甲○○，因認被告丁○○此部分所為，涉有刑法第201條第1項之偽造有價證券罪
    及刑法第320條第1項之竊盜罪嫌。訊據被告丁○○固不否認
    事先未告知其夫劉田塗即拿取附表所示三紙支票後，僅其中
    一張填寫金額，其餘皆為空白支票，並蓋用甲○○及遠澤企
    業有限公司之印鑑章於該三張支票上為發票人，及簽署甲○○之簽名於該三張支票上背面後，交付乙○○○，事後方告
    知其夫劉田塗等情，惟堅詞否認有偽造有價證券及竊盜犯行
    ，辯稱：遠澤公司雖以被告之姐夫甲○○掛名任負責人，實
    際經營人為伊及其夫劉田塗，故遠澤公司之公司章及甲○○
    之印章一向即由伊與劉田塗保管並隨時使用，甚至系爭支票
    之空白支票簿，亦係伊夫婦持遠澤公司章及甲○○之印章向
    中國農民銀行羅東分行申請，則由甲○○與伊夫婦之親戚關
    係，伊夫婦實際於遠澤公司所處之地位，遠澤公司印章及甲○○印鑑章一向存放於伊住處供隨時使用及前述空白支票簿
    申請等事實，即可知伊夫婦本即有權使用遠澤公司及甲○○
    之印章簽發系爭支票，伊夫婦既有權開立系爭支票，且伊開
    立後亦告知劉田塗，自非「無權制作系爭支票而虛偽制作該
    有價證券」，而無偽造有價證券及竊盜之犯罪行為等語。經
    查，告訴人甲○○於本院審理中證稱：伊為遠澤公司之掛名
    董事長，公司實際經營是劉田塗負責，公司大小章由劉田塗
    保管，支票亦是劉田塗在簽發，對於公司日常業務有概括授
    權簽發支票，只要公司要用就可開票，並無授權特定人開票
    等語（見本院更一審卷第71頁、更二審卷第47頁）；證人丙○○即遠澤公司之會計亦於本院更二審時證稱：遠澤公司是
    由公公劉田塗及婆婆丁○○負責經營管理，支票多由劉田塗
    簽發，有時候公公劉田塗不在，也是會由婆婆開立，在本案
    之前，即已開過支票等語（見本院更二審卷第46頁），證人
    劉田塗於本院更一審審理時亦證稱：「 (你在遠澤公司擔任
    何職)名義上是總經理，實際上是我在經營，其他股東只是
    人頭而已，平常公司的支票都是我們夫妻在使用。」等語 (
    見本院更一審卷第17、18頁)，可見遠澤公司之負責人雖登
    記為甲○○，但實際經營者應係被告之夫劉田塗，被告亦參
    與公司之事務，並與其夫劉田塗共同保管、使用遠澤公司之
    支票及大小章，而被告亦有簽發過該支票帳號內之支票，且
    告訴人甲○○亦自承有授權被告夫婦簽發遠澤公司之支票，
    則姑不論本件被告究係因空中交易保證或供借用之用而交付
    系爭3張支票，或被告於交付伊始有無完成支票上應記載事
    項，被告應係有權簽發及交付票據行為，自無偽造有價證券
    可言，且系爭支票及公司大小章平時既係由被告夫婦保管、
    使用，被告又何來竊取系爭3張支票？而況，被告與劉田塗
    係夫妻關係，依刑法第324條第2項規定，親屬間竊盜，須告
    訴乃論，本件竊盜部分未據被告之夫劉田塗告訴，已據劉田
    塗到院證述在卷，更難以刑法第320條之竊盜罪責相繩。是
    此部分犯罪尚屬不能證明，此外，復查無其他積極事證足認
    被告有竊盜及偽造有價證券犯行，惟公訴人認此部分與被告
    前揭論罪科刑部分具裁判上一罪之關係，依審判不可分原則
    ，爰不另為無罪之諭知。
據上論斷，應依刑事訴訟法第369條第1項前段、第364條、第299
條第1項前段，刑法第216條、第210條、第41條第1項、第219條
，罰金罰鍰提高標準條例第2條，判決如主文。
本案經檢察官王安明到庭執行職務
中    華    民    國    95    年    3     月    8     日
                  刑事第十四庭  審判長法  官  蘇 隆 惠
                                      法  官  林 秀 鳳
                                      法  官  林 瑞 斌
以上正本證明與原本無異。
如不服本判決，應於收受送達後十日內向本院提出上訴書狀，其
未敘述上訴之理由者並得於提起上訴後十日內向本院補提理由書
（均須按他造當事人之人數附繕本）。
                                      書記官   顧 哲 瑜
中    華    民    國    95    年    3     月    10    日
附錄本判決論罪科刑法條：
中華民國刑法第210條
偽造、變造私文書，足以生損害於公眾或他人者，處5年以下有
期徒刑。
中華民國刑法第216條
行使第210條至第215條之文書者，依偽造、變造文書或登載不實
事項或使登載不實事項之規定處斷。
附表：
┌─┬────┬─────┬────┬──────┬───────┐
│編│戶    名│ 支票號碼 │金   額 │ 發  票  日 │  偽造之署押  │
│號│        │          │(新臺幣)│            │              │
├─┼────┼─────┼────┼──────┼───────┤
│一│遠澤公司│FAY0000000│100萬元 │ 87年11月7日│甲○○簽名一枚│
├─┼────┼─────┼────┼──────┼───────┤
│二│遠澤公司│FAX0000000│300萬元 │ 87年11月7日│甲○○簽名一枚│
├─┼────┼─────┼────┼──────┼───────┤
│三│遠澤公司│FAX0000000│200萬元 │ 88年6月28日│甲○○簽名一枚│
└─┴────┴─────┴────┴──────┴───────┘


司法院資訊處製作；財團法人民間司法改革基金會備份。
